【裁判字號】    98,訴,22
【裁判日期】    980420
【裁判案由】    返還不當得利
【裁判全文】
臺灣板橋地方法院民事判決                98年度訴字第22號
原      告  庚○○
訴訟代理人  施習盛律師
被      告  戊○○
            癸○○
            子○○
            丑○○
            丁○○
            丙○○
            辛○○
前列三人共同
法定代理人  乙○○
被      告  甲○○○
            卯○○○
上列九人共同
訴訟代理人  蕭萬龍律師
複代理人    張百欣律師
被      告  壬○○    住台北縣林口鄉○○路56巷13號之6
訴訟代理人  寅○○    住同上
上列當事人間返還不當得利事件，經本院於民國98年4 月9 日言
詞辯論終結，判決如下：
    主      文
原告之訴及假執行之聲請均駁回。
訴訟費用由原告負擔。
    事實及理由
壹、程序方面：
    按訴狀繕本送達後，原告不得將原訴變更或追加他訴，但有
    下列各款情形之一者，不在此限：三、擴張或減縮應受判決
    事項之聲明者，不在此限，民事訴訟法第255 條第1 項第3
    款定有明文。本件原告減縮訴之聲明關於利息起算日為民國
    98年2 月27日，揆諸首開規定，自應准許，合先敘明。
貳、實體方面：
  一、原告主張：
    (一)訴外人黃榮華於80年8 月9 日將其所有坐落台北縣林口鄉
      ○○段粉寮水尾小段48地號土地（以下簡稱系爭土地），
      出售予被告等人之被繼承人陳媽喜，陳媽喜復於81年4 月
      29日將系爭土地出售予原告。惟因黃榮華未即時將系爭土
      地所有權移轉登記予陳媽喜，而原告亦無法取得所有權。
      查陳媽喜已於91年7 月24日身故，被告戊○○等10人均係
      陳媽喜之繼承人。原告嗣於95年9 月8 日提起訴訟請求依
      民法第242 條規定代位陳媽喜之繼承人請求黃榮華將系爭
      土地移轉登記予陳媽喜之繼承人，再由陳媽喜之繼承人即
      被告等人將系爭土地移轉登記予原告，但經鈞院95年度訴
      字第1854號審理結果，認定原告與陳媽喜間之買賣契約及
      陳媽喜與黃榮華間就系爭土地所成立之買賣契約，因陳媽
      喜與原告均不具自耕能力，依民法第246 條第1 項規定而
      無效，而判決駁回原告之請求，並已確定在案，因系爭土
      地之買賣契約既經法院判決認定無效，則被告等人之被繼
      承人陳媽喜因系爭土地之買賣契約先前所受領之買賣價金
      為369 萬元（系爭土地面積為1.8111公頃，占本件買賣契
      約七筆土地總面積7.4145公頃之比例為24.4% ，故系爭土
      地之價金即以總價1513萬元×0.244 ＝369 萬元）即屬不
      當得利，依法應返還原告，始符公允。原告係於96年4 月
      3 日收受上開95年度訴字第1854號民事判決，始知悉系爭
      土地之買賣契約書為無效，爰依民法第179 條之規定請求
      被告等人返還不當得利350 萬元（逾350 萬元部分不請求
      ），及自起訴狀繕本送達後即98年2 月27日起至清償日止
      ，按年息5%計算之利息。
    (二)對於被告抗辯之陳述：
    本件系爭買賣契約總價為00000000元，訂約時交付定金10
      00萬元，81年6 月3 日再付300 萬元，87年7 月4 日收到
      尾款0000000 元，復經證人林陳裕（原名己○○）於鈞院
      95年度訴字第1854號審理時證稱：「尾款是五百多萬元，
      分兩次給付」等語可證，故本件買賣價金均已付清。
    原告與訴外人陳媽喜間就系爭土地所成立之買賣契約，業
      經鈞院95年度訴字第1854號判決認定為「因陳媽喜與原告
      不具自耕能力而無效」；雖買賣契約是否無效並非該案之
      訴訟標的，但仍屬「訴訟標的以外當事人主張之重要爭點
      」，依最高法院84年度台上字第2530號判決見解，仍有一
      定之拘束力。退而言之，經查本件系爭買賣契約共有七筆
      土地，經閱卷後得知原告就其他六筆土地有取得農地自耕
      能力證明，其餘六筆土地均已辦理過戶完竣，唯獨系爭土
      地因其上有地上物致無法取得政府核發之農用證明，故無
      法辦理過戶。但原告於訂立買賣契約時並不知悉系爭土地
      有地上物，否則也不會與其他六筆土地一併列在買賣契約
      標的內，而原告也預期系爭土地之地上物能夠日後拆除，
      於取得農用證明及自耕能力證明後再辦理過戶，故本件亦
      應視為買賣雙方已有於系爭土地地上物遷移或拆除再辦理
      過戶（停止條件）之默示合意，故系爭土地才由黃榮華辦
      理抵押權設定給陳媽喜，且陳媽喜也有將抵押權設定文件
      正本交給原告，以保障原告之買賣權益。系爭土地地上物
      之所有權經原告一再溝通後於90年間才出具切結書給林口
      鄉公所，原告當時找賣方陳媽喜依約負責出面找黃榮華共
      同辦理土地過戶之手續，詎料陳媽喜已重病在床無法配合
      辦理，而陳媽喜嗣於91年7 月間即過世，故原告無法辦理
      系爭土地過戶事宜，不得已才於95年間提起移轉登記之訴
      訟。故不管本件契約是因無效或因停止條件尚未成就而導
      致無法辦理系爭土地移轉登記，對原告而言，均屬給付目
      的不達，而對被告之被繼承人陳媽喜而言，即屬受利益之
      法律上原因失其存在，而為不當得利，依民法第179 條規
      定，被告等人即有返還系爭土地價款之義務。
    原告於訂立本件系爭買賣契約時並不知悉買賣系爭土地有
      違反法令而無法過戶之情形，換言之，原告在訂約後至95
      年間起訴請求移轉登記時，始終認為買賣契約是有效的，
      否則即不會於95年間訴請法院判決移轉登記，而確係於95
      年4 月收受判決後，始知悉系爭買賣契約被認定為無效，
      揆諸最高法院53年台上字第3356號、58年台上字第3652號
      及62年台上字第2803號判決意旨，其消滅時效亦應自知悉
      有此不當得利請求權時起算，故原告本件請求權尚未罹於
      時效。又本件買賣契約倘若認為並非無效，而係附有停止
      條件，則停止條件嗣於法院判決後亦無法成就，故其不當
      得利請求權之時效，亦應自95年4月知悉時起算。
    (三)訴之聲明：被告應給付原告350 萬元，及自起訴狀繕本送
      達後即98年2 月27日至清償日止，按年息5%計算之利息。
      原告願供擔保，請准宣告假執行。
  二、被告則以下列陳詞置辯：
    (一)原告是否已支付系爭土地之買賣價金，及該部分之買賣價
      金金額為何，均應先負舉證責任。
    原告本件請求係基於與被告之被繼承人陳媽喜間之買賣契
      約，惟被告等人自始均未曾參與原告所稱之買賣，其中緣
      由為何尚非被告等人所能遽知，原告既為本件請求，就相
      關事實之存在，宜先提供翔實之交易資料以利釐清。
    依原告所提出不動產買賣契約書中記載，買賣總價款為
      00000000元，付款辦法為訂立契約時交付訂金1000萬元，
      81年6 月30日應將尾款0000000 元全部付清。惟該契約頁
      末卻以手寫載明「本案土地尾款0000000 元正全部付清。
      陳媽喜七月初四日」，觀此手寫註記，原告支付尾款之金
      額與契約第三條所約定應付之尾款有300 萬元之落差，則
      是否當初原告即因系爭地號土地未能過戶，而扣除價金
      300 萬元未付陳媽喜該部分之買賣價金？即不無疑義，原
      告主張就系爭土地業經支付買賣價金云云，尚應負擔舉證
      責任。又原告主張系爭土地買賣價款為369 萬元之計算依
      據為何，亦待原告就此舉證說明。
    (二)原告與被告之被繼承人陳媽喜簽立之土地買賣契約是否無
      效，仍待鈞院斟酌。
    依鈞院95年度訴字第1854號判決固然認定原告與陳媽喜簽
      立之土地買賣契約係屬無效，惟上開民事判決之訴訟標的
      為「買賣移轉登記請求權」，系爭契約是否有效成立固為
      其基礎事實，惟買賣契約尚非上開請求所爭執之法律關係
      ，依法而言前開判決之理由鈞院尚不受拘束，尚待鈞院斟
      酌認定。
    依原告所提判決書所載，代書己○○於上開案件中證稱，
      於簽立前開不動產買賣契約時，兩造即已知悉系爭土地於
      簽約時即81年4 月29日尚無法過戶。若爾，則何以原告明
      知自己簽約時不具自耕能力身分所購買之土地無法過戶，
      仍就系爭土地與陳媽喜簽立買賣契約？果非買賣雙方有待
      日後可過戶時方過戶之特約，其簽約買賣理由為何即待進
      一步探求。即便契約上並無此過戶特約之明文記載，然預
      期於不能給付之情形除去後為給付之特約並不以書面約定
      為限，且解釋契約應以當事人立約當時之真意為準，而真
      意何在，又應以過去事實及其他一切證據資料為斷定之標
      準，不能拘泥文字致失真意。是以系爭契約是否確屬無效
      實屬可疑，原告就上開案件似又未提出上訴以求救濟，其
      原因為何更亦令人費解。設若系爭契約並非無效而屬有效
      ，或本有隱藏他項法律行為之意思，則原告向被告等人主
      張不當得利顯所無據，即應加以駁回。
    (三)原告向被告等人請求返還不當得利，顯已罹於消滅時效。
    按民法第128 條規定消滅時效，自請求權可行使時起算。
      該所謂「可行使時」，係指請求權人行使其請求權，客觀
      上無法律上之障礙而言，要與請求權人主觀上何時知悉其
      可行使無關。最高法院96年度台上字第2326號判決意旨參
      照。
    原告雖主張於95年度訴字第1854號判決後方知悉伊與陳媽
      喜簽立之不動產買賣契約無效，並於斯時才知悉得依民法
      第179 條之規定請求返還不當得利云云。惟查依上開最高
      法院判決意旨所示，所謂請求權「可行使時」，係指請求
      權人行使其請求權，客觀上無法律上之障礙而言，要與請
      求權人主觀上何時知悉其可行使無關，故原告主張應自上
      開判決後才開始起算不當得利請求權之時效，已屬有誤。
    依上開判決內容而觀，原告既於81年4 月29日簽約之時即
      知悉買賣契約土地有違反法令而無法過戶之情形，又因買
      賣雙方未有過戶條件之特別約定致使買賣契約因違反強行
      規定而自始無效，原告當時既已得知買賣目的已無法遂行
      ，原告主張不當得利或係返還買賣價，於斯時主觀上即可
      加以主張，客觀上亦毫無法律障礙可言，而非待上開判決
      後才能主張，更何況契約若屬無效則為自始無效，尚無待
      法院判決方足以決定應有之效力，更非自前開判決後才向
      後失效更不待言。若如原告所述81年7 月4 日付清尾款，
      雙方即已應辦理過戶，原告依據契約第4 條之約定請求辦
      理過戶不能遂行時，亦無可能不知雙方產權過戶之買賣目
      的已無法遂行，原告既已得知買賣本旨已無法達成，原告
      於斯時自得請求返還已支付之價金，亦無待上開判決後方
      得行使之理。原告遲至98年1 月間方提起本件返還不當得
      利，距離81年4 月29日或81年7 月4 日伊即得請求返還不
      當得利之時間早已超過15年，而已罹於消滅時效甚明，原
      告主張應自前開判決確定後時效方為起算，實屬誤會。
    (四)答辯聲明：原告之訴及假執行之聲請均駁回。如被告受不
      利之判決，請准提供擔保免為假執行。
  三、本院之判斷：
    (一)原告主張伊於81年4 月29日向被告等人之被繼承人陳媽喜
      購買坐落台北縣林口鄉○○段粉寮水尾小段36、36-1、48
      （即系爭土地）、48-1、52-1、99及99-1地號等7 筆土地
      所有權應有部分80分之3 ，買賣總價款10000000元，原告
      先付陳媽喜定金1000萬元，81年6 月3 日付300 萬元，最
      後於81年7 月4 日付清尾款0000000 元之事實，業據原告
      提出不動產買賣契約書影本乙件為證，且據當時代辦買賣
      契約之代書即證人林陳裕（原名己○○）於本院95年度訴
      字第1854號於96年1 月11日言詞辯論時證稱：「（契約上
      的簽名是否為他們二人所簽名的？）是的。是他們兩人簽
      名沒錯。（買賣契約書第三條第二款的尾款金額寫五百多
      萬元，附註欄寫尾款兩百多萬元，特約事項後面有寫再收
      到參佰萬元，到底尾款是多少金額？）共分兩次給付。尾
      款是五百多萬元」等語可證，業經本院調閱上開審理卷證
      資料核對相符，復經本院再於98年4 月9 日言詞辯論時亦
      證稱上開買賣契約確係原告與陳媽喜本人所簽訂，並已付
      清全部價款等事實，被告雖抗辯否認陳媽喜簽訂買賣契約
      及收受全部買賣價金云云，所辯不足採信，原告主張之上
      開事實為真。
    (二)按法院於確定判決理由中，就訴訟標的以外當事人主張之
      重要爭點，本於當事人辯論之結果，已為判斷時，除有顯
      然違背法令之情形，或當事人已提出新訴訟資料，足以推
      翻原判斷之情形外，應解為在同一當事人就與該重要爭點
      有關所提起之他訴訟，法院及當事人對該重要爭點之法律
      關係，皆不得任作相反之判斷或主張，以符民事訴訟上之
      誠信原則。最高法院84年度台上字第2530號裁判意旨參照
      。本件原告係於81年4 月29日以總價10000000元向被告之
      被繼承人陳媽喜買受連同系爭土地等7 筆土地，已如前述
      ，而陳媽喜則先於80年8 月9 日以總價00000000元向訴外
      人黃榮華購買連同系爭土地等7 筆土地，因7 筆土地中僅
      系爭48地號土地尚登記於訴外人黃榮華名下，原告即依民
      法第242 條及買賣、繼承之法律關係對訴外人黃榮華及被
      告等人提起本院95年度訴字第1854號土地所有權移轉登記
      訴訟，請求訴外人黃榮華應將系爭土地移轉登記予被告等
      人，再由被告等人將系爭土地移轉登記予原告，被告等人
      於該訴訟中抗辯否認原告與陳媽喜間系爭土地買賣契約之
      真正，縱認係買賣契約為真正，渠等間訂立該契約之真意
      係附有停止條件，即陳媽喜於系爭土地之地上物拆除而經
      林口鄉公所核發農地證明或原告日後取得自耕農身分或將
      來有關管制農地買賣之法令限制解除後，陳媽喜始負有辦
      理系爭土地移轉登記之義務，因原告未舉證條件已成就，
      亦未催告陳媽喜履行等語抗辯，業經本院於96年3 月29日
      以95年度訴字第1854號判決原告與陳媽喜間之買賣契約及
      陳媽喜與訴外人黃榮華間，就系爭土地所成立之買賣契約
      ，均因陳媽喜與原告不具自耕能力，依民法第246 條第1
      項之規定而無效，故原告對於陳媽喜並無請求移轉登記之
      權利存在，原告主張代位行使陳媽喜對於訴外人黃榮華之
      移轉登記請求權，請求訴外人黃榮華將系爭土地移轉登記
      於陳媽喜之繼承人即被告等人，再依據買賣、繼承之法律
      關係請求被告等人辦理系爭土地移轉登記予原告，即無理
      由，判決駁回原告之訴，該判決因原告未上訴而告確定在
      案，業經本院調閱上開卷證資料互核相符，兩造既於上開
      訴訟案件中，就原告與被告等人之被繼承人陳媽喜間關於
      系爭土地之買賣契約關係是否有效之重大爭點，各自提出
      證據資料，法院亦本於當事人辯論之結果，已為判斷，兩
      造於本院審理中就該重要爭點未提出足以推翻原判斷之新
      訴訟資料，原告並本於上開確定判決之認定買賣契約無效
      ，而再依不當得利請求權之法律關係提起本件訴訟，揆諸
      上開說明，本院及兩造對系爭土地之買賣契約關係為無效
      之重要爭點，皆不得任作相反之判斷或主張，以符民事訴
      訟上之誠信原則，故被告抗辯原告與渠等之被繼承人陳媽
      間就系爭土地買賣契約關係並非無效云云，洵非有據。
    (三)按民法第128 條規定消滅時效，自請求權可行使時起算。
      該所謂「可行使時」，係指請求權人行使其請求權，客觀
      上無法律上之障礙而言，要與請求權人主觀上何時知悉其
      可行使無關。又消滅時效，自請求權可行使時起算，民法
      第128條前段定有明文。所謂請求權可行使時，係指其行
      使請求權已無法律上之障礙而言，至因權利人個人事實上
      之障礙不能行使請求權者，並不能阻止時效之進行。原審
      既認兩造於五十七年九月二十日訂約後，被上訴人係因無
      自耕能力始不能請求上訴人移轉系爭土地之應有部分，其
      事由自屬被上訴人個人事實上之障礙，不能阻止時效之進
      行。最高法院96年度台上字第2326號、92年度台上字第20
      39號裁判意旨參照。本件原告與被告等人之被繼承人陳媽
      喜於81年4 月29日簽訂連同系爭土地在內7 筆土地之不動
      產買賣契約，原告於81年7 月4 日付清全部買賣價款時即
      得對陳媽喜主張法律上之契約權利，嗣因尚餘留系爭土地
      1 筆未辦理所有權移轉登記，辜不論該買賣契約關係就系
      爭土地部分，係因原告及陳媽喜不具自耕能力，或因土地
      上有地上物無法取得主管機關核發之農用證明致無法過戶
      等事由，均屬契約當事人個人事實上之障礙，自不得阻止
      時效之進行，原告自簽訂買賣契約及81年7 月4 日付清價
      款辦理所有權移轉登記時即已知悉系爭土地無法辦理過戶
      登記，原告對於被告等人之被繼承人陳媽喜於法律上並無
      障礙可言，直至98年1 月6 日始對被告等人提起本件訴訟
      ，時效已逾15年，原告任令時效完成，自應受不利之認定
      。雖期間原告曾於95年9 月7 日依系爭土地買賣契約之法
      律關係對被告等人提起移轉所有權之訴，經本院以95年訴
      字第1854號判決買賣契約無效而駁回原告之訴確定，原告
      不得以判決後始知悉買賣契約無效，而主張其不當得利請
      求權之時效應自前案判決確定時起算，況該前案訴訟當時
      原告已知被告等人已有時效之抗辯，自得於時效尚未完成
      即於前訴訟中主張自身權益，原告任令時效完成後，始反
      以知悉在後而為抗辯，殊屬無據。
  四、綜上所述，本件原告依民法第179 條不當得利返還請求權
      請求被告等人給付350 萬元及自起訴狀繕本送達後即98年
      2 月27日起至清償日止，按年息5%計算之利息，為無理由
      ，不應准許。又原告之訴既經駁回，其假執行之聲請即失
      所附麗，併予駁回。
  五、本件事證已臻明確，兩造所為之其他主張、陳述並所提之
      證據，經審酌後，認均與本件之結論無礙，不再一一論述
      ，併予敘明。
  六、訴訟費用負擔之依據：民事訴訟法第78條。
中    華    民    國    98    年    4     月    20    日
                  民事第三庭    法  官  張紫能
以上正本係照原本作成
如對本判決上訴，須於判決送達後20日內向本院提出上訴狀
中    華    民    國    98    年    4     月    20    日
                            書記官  華海珍


司法院資訊處製作；財團法人民間司法改革基金會備份。
